臺灣桃園地方法院民事判決　　　　　　　 99年度訴字第104號
原　　　告　朱啟超
訴訟代理人　王雅雯
被　　　告　聯邦商業銀行
法定代理人　李憲章
訴訟代理人　宋依蘋
　　　　　　吳金龍
　　　　　　鄭怡齡
上列當事人間確認債權不存在等事件，本院於民國100年2月14日
言詞辯論終結，判決如下：
    主      文
確認兩造間就原告所有如附表一所示之房屋及其坐落之基地所設
定本金最高限額新台幣肆佰貳拾萬元，所擔保之債權在超過本金
新台幣壹佰柒拾萬伍仟柒佰柒拾陸元及如附表二所示之利息及違
約金部分之債權不存在。
原告其餘之訴駁回。
訴訟費用由被告負擔百分之五十八，餘由原告負擔。
    事實及理由
壹、程序部分：
一、按因不動產之物權或其分割或經界涉訟者，專屬不動產所在
    地之法院管轄，民事訴訟法第10條第1 項定有明文。本件原
    告聲明第2 項，係依民法第767 條規定請求抵押權人即被告
    應將原告所有門牌號碼桃園縣中壢市○○路559 號12樓之9
    房屋及其坐落基地【下稱系爭房地，詳附表一。依原告所提
    出之他項權利證明書及抵押權設定契約暨歷次訴狀綜合觀之
    ，原告漏列房屋坐落基地部分，依職權更正】，所設定本金
    最高限額新台幣（下同）420 萬元之抵押權（下稱系爭最高
    限額抵押權）登記予以塗銷部分，核屬因不動產之物權涉訟
    ，依上開規定，專屬不動產所在地之本院管轄。
二、再按，確認法律關係之訴，非原告有即受確認判決之法律上
    利益者，不得提起之，民事訴訟法第247 條第1 項前段定有
    明文。所謂即受確認判決之法律上利益，係指法律關係之存
    否不明確，原告主觀上認其在法律上之地位有不安之狀態存
    在，能以確認判決除去者而言（最高法院52年台上字第1240
    號判例參照）。原告訴之聲明第1 項請求確認原告與被告就
    291萬5,241元之債務關係不存在，此為被告所否認，是兩造
    就系爭抵押權設定契約關係存在與否既有爭執，致系爭最高
    限額抵押權是否存在不明確，其私法上地位有受侵害之危險
    ，而此不安之狀態得以確認判決除去，揆諸上揭說明，原告
    自有即受確認判決之法律上利益，其提起本件確認之訴，洵
    屬有據。
三、又原告起訴狀訴之聲明第1 項，雖係請求「確認原告與被告
    就291 萬5,241 元之債務不存在」等語，惟經核對原告所提
    出之書證【見本院98年桃補字第509 號卷（下稱桃補字卷）
    第18頁之本息攤還明細表及第19頁之存證信函】及綜合歷次
    訴狀觀之，其真意無非係請求「確認原告與被告所設定系爭
    最高限額抵押權所擔保之291 萬5,24 1元之本金及其利息、
    違約金債務不存在」，合先敘明。
貳、實體部分：
一、原告主張：
  (一)原告於民國86年12月間提供其所有系爭房地設定系爭最高限
    額被告（存續期間自86年11月27日至116 年11月26日止共計
    30年），向被告借款350 萬元，雙方並簽立借據1 份（下稱
    系爭借據），並邀同訴外人林喜雄、梁克勤擔任連帶保證人
    。嗣因原告屆期未依約清償，被告向台灣板橋地方法院（下
    稱板橋地院）對原告及連帶保證人林喜雄、梁克勤聲請取得
    87年促字第29100 號支付命令確定（下稱系爭29100 號支付
    命令）；其後原告為避免遭被告聲請強制執行遂與被告協議
    給予1 年寬限期，兩造並簽立變更借據契約（下稱系爭變更
    借據契約），原告自89年3 月25日回復正常繳納本息至93年
    12月30日止。
  (二)嗣被告於94年1 月24日通知原告稱「原告尚積欠被告291 萬
    5214元本金債務及利息、違約金等」，惟因雙方就欠款金額
    若干有爭議致協商未果。被告竟持系爭29100 號支付命令向
    本院聲請94年執字第21342 號強制執行，經囑託台北地院執
    行並自原告台灣銀行帳戶扣款完畢。然被告聲請系爭29100
    號支付命令時，漏未聲請「連帶給付」，致該支付命令係僅
    判認「原告、林喜雄、梁克勤（按支付命令誤載為梁「志」
    勤）應給付被告347 萬3,862 元」，並未命原告、林喜雄、
    梁克勤「連帶給付」；因此，執行法院亦認定被告僅得對原
    告執行3 分之1 之本金債權即115 萬7,954 元（347 萬3,86
    2 元÷3 ），且經執行法院自原告台灣銀行帳戶執行扣款完
    畢。
  (三)縱認原告積欠被告系爭房地貸款本金291 萬5214元，被告亦
    已向原告、林喜雄、梁克勤三人取得支付命令計347 萬3862
    元之執行名義，已足以清償原告積欠被告之系爭房地貸款。
    但被告擁有347 萬38 62 元之債權，竟僅向原告追討三分之
    一，而未對林喜雄、梁克勤追討其餘三分之二，可認被告已
    拋棄對林喜雄、梁克勤之債權。且本院94年執字第21342 號
    執行程序係以「業經清償」為由囑託地政事務所塗銷系爭房
    地之查封登記，足見系爭29100 號支付命令目的業已達成，
    原告積欠被告之系爭房地貸款已因該支付命令執行後終結，
    是被告對原告已無債權存在，爰請求確認如聲明第1 項所示
    之本金債權不存在。另兩造間既無債務關係存在，系爭房地
    所設定之系爭最高限額抵押權已失所附麗，爰依民法第767
    條物上請求權規定，請求塗銷系爭最高限額抵押權如聲明第
    2 項。並聲明：1.確認原告與被告間就系爭最高限額抵押權
    所擔保之291 萬5,241 元之本金及其利息、違約金債務關係
    不存在。2.請求塗銷系爭最高限額抵押權之登記。
二、被告抗辯
  (一)原告於86年間因購買系爭房地邀同林喜雄、梁克勤為連帶保
    證人向被告申請貸款350 萬元，約定借款期間自86年12月9
    日起至93年12月9 日止共7 年，惟按20年期間核計本息平均
    攤還，原告同意按月繳息，如遇利率調整，每月攤還本息隨
    同調整之（即採浮動利率）。最後一期按借款餘額及應繳利
    息一併清償，有系爭借據可稽。原告並提供系爭房地設定系
    爭最高限額抵押予被告供上開債權之擔保。
  (二)詎被告撥貸上開借款後，原告僅正常繳息6 個月即於87年6
    月9 日延滯繳息。被告乃向板橋地院聲請取得系爭29100 號
    支付命令並強制執行。嗣因原告懇求，被告遂給予原告1 年
    之寬限期（僅繳利息，不繳本金），並於88年3 月15日撤回
    上開強制執行，兩造並於88年3 月18日另簽立系爭變更借據
    契約。惟原告正常繳本息至93年12月30日止又再違約。被告
    再執系爭29100 號支付命令執行名義聲請本院94年執字第
    21343 號執行原告在台灣銀行存款。惟因系爭29100 號支付
    命令並未記載原告與李喜雄、梁克勤應「連帶」給付上開借
    款，故執行法院列計原告應受清償之債權金額，僅為支付命
    令所載債務本金347 萬3,862 元之三分之一（即115 萬7,95
    4 元）及其利息、違約金。因此，94年執字21343 號強執執
    行程序被告僅受償本金115 萬7,954 元加計利息、違約金合
    計124 萬0, 235元。另被告未受償清償部分並未拋棄其權利
    ，原告及李喜雄、梁克勤仍應依約連帶給付。故截至目前止
    ，原告尚積欠被告本金213 萬2,392 元及自96年1 月2 日起
    應付之利息、違約金，是原告請求確認債權不存在，顯無理
    由。
  (三)按抵押權具從屬性，其設定乃在擔保債權之實現，其係依附
    主債權，若主債權未全部消滅，抵押權當然不消滅。系爭最
    高限額抵押權所擔保之債權縱僅一部未清償，該抵押權仍不
    消滅。是原告訴請塗銷系爭最高限額抵押權，亦屬無據。並
    答辯聲明：原告之訴駁回。
三、本件不爭執事項
  (一)原告於86年11月間提供系爭房地設定本金最高限額420 萬元
    予被告，並邀同林喜雄、梁克勤為連帶保證人，向被告借款
    350 萬元，有授信簡易申請書、借據、抵押權設定契約書、
    他項權利證明書在卷可稽【見本院卷第62頁至第67頁）。
  (二)因原告未依約繳納前項借款本息，被告於87年間向板橋地方
    法院對原告、林喜雄、梁克勤聲請並取得系爭29100號支付
    命令確定。
  (三)系爭支付命令因未載「連帶」二字，執行法院認為向原告、
    林喜雄、梁志勤三人中任一債務人請求之本金金額不得逾11
    5 萬7,954 元，有本院94年執柏字第21342 號執行通知在卷
    可稽（見本院卷第103 頁）。
  (四)被告於94年間執系爭29100 號支付命令聲請執行，經執行法
    院查封原告台灣銀行帳戶，並扣取本金115 萬7,954 元（支
    付命令347 萬3,862 元÷3 ＝115 萬7,954 元）及利息、違
    約金，合計被告受分配金額124 萬0,235 元，有本院民事執
    行處94年執字21342 號執行金額計算書在卷供參（見本院卷
    第12 9頁）。
  (五)被告於95年3 月間聲請拍賣系爭房地，並取得本院95年拍字
    第436 號拍賣抵押物裁定，業經本院依職權調取上開卷證查
    核屬實。
  (六)原告於95年間對被告提起債務人異議之訴，遭判決敗訴確定
    在案，有本院95年訴字第849 號判決在卷供參（見本院卷第
    105頁-114頁）。
四、本院判斷
    原告主張伊於86年間向被告借款350 萬元，並將系爭房地設
    定系爭最高限額抵押權予被告供上開債權之擔保，惟因被告
    之債權已依系爭29100 號支付命令受清償，且被告拋棄其剩
    餘債權，是兩造間已無債權存在，請求確認債權不存在，並
    塗銷系爭最高限額抵押權，此為被告所否認，並以前詞置辯
    。是本件應予審究者在於：
  (一)系爭29100號支付命令之效力為何？
    按確定之支付命令與確定判決有同一之效力，凡確定判決所
    能生之既判力及執行力，支付命令皆得有之，當事人不得就
    該法律關係更行起訴。而確定判決所生之既判力，除當事人
    就確定終局判決經裁判之訴訟標的法律關係，不得更行起訴
    或為相反之主張外，法院亦不得為與確定判決意旨相反之裁
    判。否則將使同一紛爭再燃，即無以維持法之安定，及保障
    當事人權利、維護私法秩序，無法達成裁判之強制性、終局
    性解決紛爭之目的，最高法院93年台上字第1432號判決意旨
    可資參照。系爭29100 號支付命令判令原告及林喜雄、梁志
    勤應給付被告347 萬3,862 元及自87年5 月17日起按年利率
    百分之9.3 計算之利息；與自87年6 月11日起算其逾期在6
    個月以上按上開利率百分之10，超過6 個月者，就超過部分
    ，按上開利率百分之20計算之違約金，有該支付命令影本1
    份在卷可稽（見本院卷第51頁至52頁），是兩造尚存之本金
    債權金額究係若干，自應以該支付命令所判認之347 萬3,86
    2 元為認定基礎，合先敘明。
  (二)原告已清償本金金額若干？尚欠本金若干？
  1.按確定判決之既判力，固以訴訟標的經表現於主文判斷事項
    為限，判決理由並無既判力，但法院於判決理由中，就訴訟
    標的以外，當事人主張之重要爭點，本於當事人辯論之結果
    已為判斷時，對此重要爭點所為之判斷，除有顯然違背法令
    ，或當事人已提出新訴訟資料，足以推翻原判斷之情形外，
    應解為在同一當事人就該已經法院判斷之重要爭點，不得作
    相反之主張或判斷，始符民事訴訟上誠信原則（最高法院96
    年度年度台上字第2745號、96年度台上字第2569號判決意旨
    參照）。本件被告於94年間執系爭29100 號支付命令聲請本
    院94年執字21342 號執行程序，嗣原告向本院提起95年訴字
    第849 號債務人異議之訴（下稱系爭前案判決）；審酌：(1)
    系爭前案判決與本件訴訟，當事人相同；(2)兩造於本院審理
    中所提出之上開書證，與其於前案判決中所提出之書證大致
    相同，業據本院依職權調取前案判決卷證查閱無訛；而原告
    就其所積欠被告之系爭債權「已清償本金金額若干」為系爭
    前案判決之重要爭點之一；且原告未能舉證證明前案判決有
    何違背法令情形；基於維持訴訟上誠信原則及當事人間公平
    之訴訟法理，避免紛爭反覆發生，本院就「原告清償本金金
    額若干」此一重要爭點，依爭點效之法理，不得與系爭前案
    判決為相反之判斷，合先敘明。
  2.原告自借款日起至93年12月30日止，清償本金若干？
  (1)被告抗辯原告自借款日起至93年12月30日止，計還款本金58
    萬4,759 元、利息189 萬9,333 元及違約金3 萬6,679 元，
    合計252 萬0,771 元等情，業據其提出本息攤還明細表為證
    （見本院卷第68頁及前案判決卷一第115-116 頁、卷三第59
    -60 頁）。原告雖否認上開本息攤還明細表之真正，惟依原
    告於前案判決所提出還款帳戶存摺往來明細、暨原告自行製
    作之計算報告表的記載（見前案判決卷二第58-72 頁），原
    告自借款日起至93年12月30日止，僅清償250 餘萬元，而原
    告向被告貸款之原始本金為350 萬元，系爭29100 號支付命
    令所判認本金為347 萬3,862 元，故原告並未將本件債務本
    金全部清償完畢，至為明顯。
  (2)依兩造爭借據第5條及其他約定事項第7條約定，如原告之存
    款不足繳納期付金額時，原告承諾依約負擔逾期之違約金或
    遲延利息，且如原告所提出之給付不足清償全部債務者，由
    被告指定抵充之債務、方法及順序。故被告依「費用、違約
    金、利息、本金」之沖償順序將原告前所給付之254 萬6144
    元，先抵充違約金3 萬6,679 元、次抵充利息189 萬9,333
    元、末始抵充本金61萬0,132 元，業據系爭前案判決查證綦
    詳（詳前案判決書理由欄第九段，見本院卷第111 頁背面及
    112 頁）；參酌原告所提出之本息攤還表及債權計算書（見
    本院卷第68頁至70頁）互核觀之，原告自借款日起至93年12
    月30日止，共獲清償本金為61萬0,132 元之事實，足堪採信
    （參見系爭前案判決書理由欄第九段，見本院卷第112 頁）
    。至於，原告於前案中雖主張已清償255 萬4,020 元及抵充
    本金金額為61萬8,008 元云云，惟未舉證以實其說，自無可
    採。
  3.原告於本院94年執字第21342號執行事件受償本金若干？
    原告於93年12月30日後即未再清償其餘積欠之本金、利息、
    違約金。被告遂再持系爭29100 號支付命令為執行名義，向
    本院聲請進行94年執字21342 號清償債務強制執行事件，執
    行原告所有系爭房地及原告對臺灣銀行之存款債權。惟因系
    爭29100 號支付命令內容為：原告、林喜雄、梁克勤應向被
    告給付347 萬3,862 元及上述利息及違約金，並未命債務人
    三人「連帶」給付，致執行法院列計原告應受執行之債權金
    額為原支付命令命給付之債務本金347 萬3,862 元之三分之
    一（即115 萬7,954 元），被告因而自94年度執字第21342
    號執行案件中，獲償本金115 萬7,954 元及其利息、違約金
    合計為124 萬0,235 元，有本院執行處執行金額計算書在卷
    可稽（見本院卷第129 頁），並經本院依職權調取上開執行
    卷證查閱無訛。
  4.按最高限額抵押權所擔保之原債權，除本節另有規定外，因
    最高限額抵押權人聲請裁定拍賣抵押物者而確定。96年9 月
    28日修正施行之民法物權編第881 條之12第1 項第5 款規定
    甚明；又最高限額抵押權所擔保之原債權，未約定確定之期
    日者，抵押人或抵押權人得隨時請求確定其所擔保之原債權
    。前項情形，除抵押人與抵押權人另有約定外，自請求之日
    起，經15日為其確定期日，同法第881 條之5 亦有明文。此
    一修正規定，依民法物權編施行法第17條規定，於修正施行
    前之最高限額抵押權，亦得溯及適用。經查，系爭最高限額
    抵押權所擔保之原債權，並未約定確定之期日；惟被告於95
    年3 月10日聲請本院裁定拍賣系爭房地，本院係於同年4 月
    19日裁定准予拍賣抵押物，業據本院依職權調取本院95年拍
    字第436 號拍賣卷證查閱無訛。揆諸上揭規定，系爭最高限
    額抵押權所擔保之原債權於95年3 月10日被告聲請拍賣抵押
    物時再加計15日（即95年3 月25日），即告確定。
  5.又依系爭最高限額抵押權擔保範圍包括本金420 萬元及依各
    個債務契約約定之利息及違約金，此觀諸該抵押權設定契約
    書自明（見本院卷第65頁）。而系爭最高限額抵押權確定時
    ，依系爭29100 號支付命令判認原告積欠被告本金債權為34
    7 萬3,862 元，扣除原告於93年12月30日前因清償抵充之本
    金61萬0,132 元，再扣除被告於本院94年執字第21342 號執
    行事件受償之本金115 萬7,954 元，原告共清償本金176 萬
    8,086 元本金，仍尚積欠本金170 萬5,776 元本金之事實（
    計算式：347 萬3,862 元－61萬0,132 元－115 萬7,954 元
    ＝170 萬5,776 元），應堪採認。又系爭前案判決亦認定：
    「．．原告尚積欠本金金額170 餘萬元．．」（詳系爭前案
    判決理由欄第九段，見本院卷第112 頁），而與本院認定大
    致相同。
  (三)原告尚欠之本金，其利息及違約金，如何計算？
    茲應審究者，係兩造間所剩本金債權之利息、違約金，是否
    亦以系爭29100 號支付命令所判認之上述利息、違約金為認
    定基礎？經查，系爭29100 號支付命令確定後，兩造達成協
    議，並88年3 月18日另行簽立系爭變更借據契約，該契約第
    1 條約定：．．．利率按本行基本放款利率加碼0.7 計息，
    每月攤還本息，金額准按20年核算，餘款屆期收回；第2 條
    約定：除前開更改部分外，原借據所有條件仍然有效等語（
    見本院卷第67頁），依契約自由原則，自應以兩造系爭變更
    借據契約所約定之利息及違約金為認定基礎，此觀諸被告所
    提出之本息攤還明細表（見本院卷第68頁），亦均係以系爭
    變更契約書之約定為準，亦即以被告之基本放款利率加碼0.
    7 （採浮動利率）為利息之計算依據自明。至於，違約金部
    分，系爭變更借據契約並未約定，仍應依系爭借據第4 條約
    定「自逾期之日起，其逾期在6 個月以上按上開利率百分之
    10，超過6 個月者，就超過部分，按上開利率百分之20計算
    之違約金」為準（見本院卷第63頁），殊無疑義。查原告僅
    依約繳本息至93年12月30日止。職是，原告就尚欠被告之本
    金，其利息及違約金「應自93年12月31日起至清償日止，按
    年利率9.3 ％計算之利息，與自94年2 月1 日起至清償日止
    ，其逾期在6 個月以內者，按上開利率10％，超過6 個月者
    ，就超過部分，按上開利率20％計算之違約金」，詳如附表
    二。
  (四)被告是否有拋棄其債權？
    按抵押權所擔保者為原債權、利息、遲延利息、違約金及實
    行抵押權之費用。但契約另有約定者，不在此限。又抵押權
    不得由債權分離而為讓與，或為其他債權之擔保。民法第86
    1 第2 項、第870 條定有明文。此即抵押權之從屬性。申言
    之，抵押權之設定目的，無非在擔保債權之實現，除非主債
    權因清償、提存、抵銷、免除、混同等原因全部消滅時，抵
    押權始歸於消滅。否則自無與債權分離而單獨消滅之理。又
    連帶債務之債權人，得對於債務人中之一人或數人或其全體
    ，同時或先後請求全部或一部之給付。連帶債務未全部履行
    前，體債務人仍負連帶責任，為民法第273 條所明定。經查
    ，原告尚積欠被告本金170 萬5776元及附表二所示之利息及
    違約金，已如前述，被告聲請系爭29100 號支付命令，縱漏
    未聲請「連帶給付」，但債權人就連帶債務，本可為「同時
    或先後請求一部或全部之給付」，自不能因此即推認被告拋
    棄系爭29100 號支付命令所載之剩餘本金債權，原告主張被
    告已拋棄其債權云云，既未舉證以實其說，委無可採。
  (五)原告請求塗銷系爭最高限額抵押權，可否准許？
    按最限額抵押契約定有存續期間者，其訂約之目的顯在擔保
    存續期間內所發生之債權，亦即凡在存續期間內所發生之債
    權皆為抵押權效力所及，除債權人拋棄其權利外，自不許抵
    押人於抵押權存續期間屆滿前任意終止契約。縱令嗣後所擔
    保之債權並未發生，僅債權人不得就未發生之債權實行抵押
    權而已，非謂抵押人得於存續期間屆滿前任意終止契約而享
    有請求塗銷抵押權設定登記之權利。故定有存續期間之最高
    限額抵押契約，未定有決算期者，在期間未屆滿前，須其擔
    保之債權所由生之契約已合法終止，或因其他事由而消滅，
    且無既存之債權，而將來亦確定不再發生債權，其原擔保之
    存續期間內所可發生之債權已確定不存在，依抵押權之從屬
    性，方許抵押人請求塗銷抵押權設定登記，最高法院92年度
    台上字第2340號意旨闡釋明確。本件系爭最高限額抵押權所
    擔保之債權既尚有附表二所示之本金及利息、違約金債權存
    在，原告請求塗銷抵押權，自屬無據。
五、綜上，原告請求確認兩造間就原告所有系爭房地所設定本金
    最高限額420 萬元，在超過本金170 萬5,776 元及附表二所
    示之利息及違約金部分不存在為有理由，應予准許，其逾此
    範圍之請求，則屬無據，不應准許。
六、本件事證已臻明確，兩造其餘之主張、陳述及所提之證據資
    料，核與判決結果不生影響，爰不一一論述，附此敘明。
七、據上論結，本件原告之訴為一部有理由、一部無理由，爰依
    民事訴訟法第79條，判決如主文。
中    華    民    國    100    年    3    月    11    日
                  民事第二庭  法  官  張金柱
附表一
┌──────┬─────────┬─────────┬───────┐
│收件文號    │土地地號及權利範圍│房屋建號及權利範圍│說明          │
├──────┼─────────┼─────────┼───────┤
│桃園縣中壢地│桃園縣中壢市○○段│建物門牌：桃園縣中│1.抵押權人：被│
│政事務所收件│2434-7地號        │壢市○○路559 號12│  告。        │
│字號86年12月│                  │樓之9             │2.抵押人：原告│
│3日中字第045│                  │                  │  。          │
│733號       │                  │                  │              │
│            ├─────────┼─────────┤3.存續期間：86│
│            │權利範圍：10000 萬│權利範圍：全部    │  年11月27日至│
│            │分之57            │                  │  116 年11月26│
│            │                  │                  │  日。        │
│            │                  │                  │4.最高限額420 │
│            │                  │                  │  萬元。      │
└──────┴─────────┴─────────┴───────┘
附表二-原告仍尚積欠被告之本金、利息、違約金明細表
┌──────────┬─────────┬─────────────┐
│原告積欠被告系爭最高│利息及起算點      │違約金及起算點            │
│限額抵押權本金金額  │                  │                          │
├──────────┼─────────┼─────────────┤
│  170萬5776元       │自93年12月31日起至│94年2 月1 日起至清償日止，│
│                    │清償日止，按被告各│其逾期在6 個月以內者，按左│
│                    │月份基本放款利率加│開利率10％，超過6 個月者，│
│                    │碼0.7計算之利息   │就超過部分，按上開利率20％│
│                    │                  │計算之違約金。            │
└──────────┴─────────┴─────────────┘
如不服本判決，須於送達後20日內向本院提出上訴狀，如係委託
律師上訴，應一併繳交上訴審裁判費。
以上正本係照原本作成。
中    華    民    國   100    年    3     月    11    日
                            書記官  葉靜瑜